【裁判字號】    88,上訴,1412
【裁判日期】    890518
【裁判案由】    重利
【裁判全文】
臺灣高等法院臺南分院刑事判決            八十八年度上訴字第一四一二號   Ｃ
      上  訴  人
      即  被  告  丁  ○  ○
      上  訴  人
      即  被  告  丙  ○  ○
      上  訴  人
      即  被  告  戊  ○  ○
右上訴人因重利案件，不服臺灣臺南地方法院八十七年度訴字第二號中華民國八十八
年六月十五日第一審判決（起訴案號：臺灣臺南地方法院檢察署八十六年度偵字第六
七三０號、第一０二一四號、第一０二九八號）及移送併辦（臺灣臺中地方法院檢察
署八十八年度偵字第五三０九號、臺灣高雄地方法院檢察署八十七年度偵字第一一四
九一號、臺灣嘉義地方法院檢察署八十七年度偵字第二八五八號），提起上訴，本院
判決如左：
      主      文
上訴駁回。
      事      實
一、丁○○意圖牟取不法暴利，分別於民國八十五年八月間，以每月新台幣（下同）
    四萬元之代價，雇用與其具有常業重利犯意聯絡之邱建霖 (已判刑確定），及於
    八十六年二月間，亦以每月四萬元之代價，雇用與之具有常業重利犯意聯絡之阮
    惠民 (已判刑確定）、鄭文華（另行審結）等人，復與蔣興喜、丙○○、洪志龍
    （前因重利罪業經判決確定，另為不起訴處分）、戊○○等人，基於常業重利之
    犯意聯絡，自八十五年八間起至八十七年五月間，分別為左列犯罪行為：
    （一）丁○○提供資金，並由邱建霖等七人負責交付借款及收取本息等事項，而
          共同經營地下錢莊，先後在台南縣永康市○○○路三四０巷六號，台南縣
          永康市○○○路三四二巷八號及台南市○○路三十二號等地，以號碼為0
          000000、000000000及00000000號等電話為聯絡
          工具，並不定期在中華日報、聯合報、自由時報等報紙刊登廣告，以招徠
          急需現款之不特定顧客，而共同趁前往借款之陳至釧、王安娜、庚○○、
          曹日雄、陳元鈴、蔡三升及張金洪等人急迫之際，而於如附表所示編號一
          至七所示之時間、地點及方式，貸予如附表編號一至七所示之金錢，並在
          借款同時分別收取如附表編號一至七所示之利息（渠等借款計息方式，多
          數係以十日為一期，每借新台幣（下同）十萬元，利息二萬元，經計算結
          果年利率高達百分之七百二十），另於借貸時必需開立為實際所借（即包
          含利息）金額之本票、支票借據等物以供擔保，而取得與原本顯不相當之
          利息，並均藉以營生。嗣於八十六年四月八日、七月十五日，為警持搜索
          票，分別在台南縣永康市○○○路三四０巷六號、台南縣永康市○○○路
          三四二巷八號及台南市○○路三十二號等處當場查獲，並扣得邱建霖之郵
          局儲金簿二本、丁○○之臺南企銀存摺二本、蔣興喜之臺灣銀行存摺、支
          票代收簿各一本、合作金庫代收票據憑摺一本、丙○○之中國信託商業銀
          行支票代收簿一本、空白支票二本、廣告紀錄表三張、郵政匯款收據八張
          、鄭文華之郵局儲金簿一本、空白商業本票七張、讓渡證書七張、筆記簿
          一本、雜記紙一張等物。
    （二）丁○○竟不知悔改，又於八十七年十一月間起，與有犯意聯絡之吳高銘（
          另案審理中）、丙○○及另一真實姓名年籍不詳之成年男子，於如附表編
          號八所示之時間、地點及方式，共同以前述之手法借款予甲○○，而取得
          與原本顯不相當之重利，亦以之藉以營生。嗣後丁○○等四人並於八十八
          年二月十一日、二月十三日，兩度共同前往甲○○之住處討債，而於同年
          月十三日經警當場查獲。
    （三）丁○○與丙○○復與有犯意聯絡之林渥恭（另案審理中），基於犯意之聯
          絡，共同於如附表編號九所示之時間、地點及方式，共同以前述之手法借
          錢予己○○○，而取得與原本顯不相當重利，嗣於八十七年五月十二日，
          三人共同前往己○○○所經營之機械工廠討債時，為警當場查獲並逮捕陳
          鏡清、林渥恭二人。
    （四）戊○○則亦不知悔改，又自八十七年二月間起，與陳家輝（另案審理中）
          及真實姓名年籍不詳綽號「寶仔」、綽號「阿林」之成年男子，基於犯意
          聯絡，而於如附表編號十所示之時間、地點及方式，共同以上開手法借款
          予辛○○，而取得與原本顯不相當之重利，並藉以營生。其後戊○○及陳
          家輝二人於八十七年五月十六日，前往辛○○住處討債時，亦為警當場查
          獲。
二、案經臺南縣警察局移送臺灣臺南地方法院檢察署檢察官偵查起訴。
      理      由
一、訊據被告丁○○對附表所示第一號至第九號之事實，均已坦白承認，亦不否認僱
    用邱建霖、鄭文華等人共同經營地下錢莊惟辯稱：伊並沒有專門經營地下錢莊，
    與被告丙○○是朋友，並無要求丙○○收取借款，亦無以恫嚇之方法討債。被告
    戊○○ (審判期日未到庭，依其在調查期日之陳述)、丙○○則均矢口否認涉有
    前揭犯行，被告戊○○辯稱：伊與被告鄭文華係朋友，伊知道鄭文華在經營地下
    錢莊很賺錢，所以與鄭文華共同出去放款達七、八次，但並未受雇於被告丁○○
    。被告丙○○則辯稱：伊並未受雇於被告丁○○，而己○○○部分乃因與朋友前
    去嘉義，朋友帶他去己○○○那裡，伊並不知情，甲○○部分則係被告丁○○邀
    他去的云云。經查：
    （一）右揭被告丁○○等人經營地下錢莊，而收取顯不相當利息之事實，迭據被
          告丁○○、邱建霖、鄭文華等人於警訊時、偵查中及原審初次審理時供承
          不諱，核與被害人陳至釧、王安娜、庚○○、曹日雄、陳元鈴、蔡三升、
          張金洪、甲○○、己○○○等人於警訊時及偵查中所證述之情節相符，復
          有扣案之邱建霖之郵局儲金簿二本、丁○○之臺南企銀存摺二本、蔣興喜
          之臺灣銀行存摺、支票代收簿各一本、合作金庫代收票據憑摺一本、陳鏡
          清之中國信託商業銀行支票代收簿一本、空白支票二本、廣告紀錄表三張
          、郵政匯款收據八張、鄭文華之郵局儲金簿一本、空白商業本票七張、讓
          渡證書七張、筆記簿一本、雜記紙一張等物足資佐證。
    （二）被告丙○○雖辯稱：伊未受雇於被告丁○○，亦非共同經營地下錢莊云云
          。然查，被告丙○○參與地下錢莊之事實，業據同案被告邱建霖於警訊中
          供述：「丁○○就是我所稱呼的『阿順』或『順哥』，也就是我這一地下
          錢莊的老板，丙○○是跟在『順哥』旁的小弟，我每次看見『順哥』都會
          看見丙○○跟著：：：每過約一、二天右右，丁○○或丙○○就會來找我
          拿支票回去，我就再等新通知，再行工作放款。」等語（臺南縣警察局南
          縣警刑三字第三八一九號卷八十六年四月八日偵訊筆錄參照），被告邱建
          霖復於偵查中供稱：放款出去收回的支票，一部分被告丁○○拿去，一部
          分存入被告蔣興喜之代收簿，被告丙○○之代收簿，係被告丁○○於八十
          六年三月間拿給伊等情（參見八十六年度偵字第六七三０號偵查卷宗八十
          六年五月二十三日訊問筆錄），參以八十六年四月八日警方持搜索票，在
          台南縣永康市○○○路三四０巷六號，被告丁○○與邱建霖共同經營地下
          錢莊之處所，亦查獲有被告丙○○之中國信託商業銀行代收簿一本，被告
          丙○○雖辯稱：伊支票申請出來很少在用，所以拜託被告丁○○幫伊代收
          至其帳戶內云云，惟其所辯不僅與常情不符，且被告阮惠民於警訊時亦供
          認：伊取得盧淑榮之支票後，即等被告丙○○來拿回公司，而平時亦均係
          被告丁○○與丙○○二人打電話給伊，而去接洽借款人等語（臺南縣警察
          局南縣警刑三字第三五一九二號卷八十六年四月八日偵訊筆錄參照），又
          於偵查中供述：被告丁○○打電話給我說，被告丙○○會來拿支票等語，
          另被告丁○○亦於偵查中供承：伊曾拜託丙○○去拿過支票等語（均參見
          八十六年度偵字第一０二一四號偵查卷宗八十六年八月二十一日訊問筆錄
          ），復參以併案部分（臺灣臺中地方法院檢察署八十八年度偵字第五三０
          九號），被告丙○○於八十八年二月間，尚與被告丁○○前往台中市被害
          人甲○○之住處討債等情，亦據被害人甲○○於原審法院審理時指認無訛
          （詳原審卷第二○三頁正、反面筆錄），又該部分之同案被告吳高明復於
          警訊時供稱：伊係負責駕駛，丙○○與丁○○則共同向甲○○討債，八十
          八年二月十一日渠等三人夥同另一姓名年籍不詳之男子，先向甲○○討債
          未果，同年月十三日渠等三人再前去討債等情，而被告丙○○於警訊時亦
          自承：丁○○經營地下錢莊，因欠人手要我與其共同前去要債等語（均參
          見台中市警察局第一分局八十八年二月十三日偵訊筆錄），另一併案部分
          （臺灣嘉義地方法院檢察署八十七年度偵字第二八五八號），亦據被害人
          己○○○於警訊時及偵查中證述綦詳，且有錄影帶翻拍照片九張足資佐證
          ，而照片中被害人己○○○所稱「阿順」之人，亦確係被告丁○○無訛。
          另被告丙○○亦於警訊時坦承：「順哥」約我及林渥恭說要到嘉義市收錢
          等語，參以如前所述被告邱建霖業供承：被告丁○○綽號便是「順哥」、
          「阿順」等語，顯見被告丙○○不僅與被告丁○○共同討債，且非僅有一
          次而已，據此苟被告丙○○僅係被告丁○○之友人，衡情實無多次與之前
          往借款人住處討債之理，是被告丙○○前揭所辯，顯係卸責之詞，委不足
          採，而被告丙○○確有參與被告丁○○地下錢莊之經營，應無疑義，故前
          述代收簿亦係其供被告丁○○放高利貸回收支票處理所用之物甚明。至被
          告丁○○於偵審中供承與被告丙○○僅係朋友等語，應係迴護丙○○供詞
          ，亦不足採。
    （三）另被告戊○○雖辯稱：伊並未受雇於丁○○云云。惟查，被告戊○○於警
          訊中業已坦承與被告鄭文華共同收放款多次，且核與證人張金洪於警訊時
          及偵查中到庭證稱：其向地下錢莊借款時，係被告鄭文華、戊○○前往接
          洽等情相符（臺南縣警察局南縣警刑三字第三五二一０號刑案偵查卷宗八
          十六年七月十五日及七月二十三日偵訊筆錄參照），此足證被告戊○○業
          已參與前述經營地下錢莊重利犯行之構成要件行為，並與被告鄭文華具有
          犯意聯絡。又併案部分（臺灣高雄地方法院檢察署八十七年度偵字第一一
          四九一號），被告戊○○與陳家輝（另案審理中）及真實姓名年籍不詳綽
          號「寶仔」、「阿林」之成年男子，於如附表編號十所示之時間、地點及
          方式，共同借款予辛○○等情，不僅為被告戊○○於警訊時及偵查中坦承
          不諱，且據證人即被害人辛○○之妻簡陳月娥於警訊時證述明確。而被告
          戊○○及陳家輝二人於八十七年五月十六日，前往辛○○住處討債時，為
          警當場查獲亦如前述，是此部分之事實亦堪認定。
    （四）末查，被告丁○○經營俗稱「地下錢莊」之重利業務，雇用被告邱建霖、
          阮惠民等多人，且經營地點多處，並於國內多份報紙刊登廣告以招徠不特
          定顧客，而向其告貸之顧客，均顯為資金不足，急需現款週轉者，且被告
          丁○○等人所借貸之年利率高達約百分之七百二十，亦顯逾民法第二百零
          五條所定之年利率數倍之多，而渠等貸放之金額亦鉅，從而被告丁○○等
          人有利用他人急迫之機會貸與高利款，並以之為常業，藉以維生之行為，
          甚為明確。綜上所述，被告丁○○等人之犯行均堪認定。
二、查被告等乘他人急迫，貸以金錢，而取得與原本顯不相當之重利為常業，核其所
    為，均係犯刑法第三百四十五條之常業重利罪嫌。被告丁○○、蔣興喜、丙○○
    、邱建霖、阮惠民、戊○○、洪志龍等人間，被告丁○○、丙○○、吳高銘、林
    渥恭與另一真實姓名年籍不詳之男子間，以及被告戊○○與陳家輝、真實姓名年
    籍不詳綽號「寶仔」、「阿林」之男子間，均有犯意聯絡及行為分擔，皆為共同
    正犯。又移送併辦部分（臺灣臺中地方法院檢察署八十八年度偵字第五三０九號
    、臺灣高雄地方法院檢察署八十七年度偵字第一一四九一號、臺灣嘉義地方法院
    檢察署八十七年度偵字第二八五八號）即被告丁○○如附表編號八之犯行、被告
    丙○○如附表編號八、九之犯行、被告戊○○如附表編號十之犯行，以及被告丁○○如附表編號九之犯行，雖均未為起訴書所論列，惟此與前揭論罪部分皆係常
    業重利犯行為之一部分，屬實質上一罪之同一案件，均為起訴效力所及，依法自
    應予以審究。
三、原審適用刑法第三百四十五條第二十八條、第三十八條第一項第二款，罰金罰鍰
    提高標準條例第一條前段並爰審酌被告丁○○等人犯罪情狀況，及經營地下錢莊
    ，利用他人急迫時貸與現金而牟取高額利息，事後並以各種恫嚇手法強討債務，
    對於經濟秩序及社會安全所生之損害甚鉅，另被告丁○○經營地下錢莊而雇用其
    餘被告以供其驅使，其犯罪情節重大，又其與被告丙○○及戊○○三人，於八十
    六年間經警第一次查獲後，竟仍不知悔改，復以相同之手法經營地下錢莊，並以
    恫嚇手段向被害人逼債，顯見三人惡性非小，分別量處丁○○處有期徒刑參年貳
    月、丙○○處有期徒刑貳年肆月、戊○○處有期徒刑貳年。扣案丁○○之臺南企
    銀存摺二本、丙○○之中國信託商業銀行支票代收簿一本、空白支票二本、廣告
    紀錄表三張、郵政匯款收據八張物，扚均為被告等供犯罪所用，且為被告等人所
    有之物，爰均依法宣告沒收。至其餘扣案物品，或非被告等人供犯本罪所用之物
    ，或非渠等所有，爰不為沒收之諭知，認事用法，均無不妥，丁○○上訴意旨，
    以原審量刑太重，請求從輕，丙○○、戊○○上訴意旨否認犯罪，而指摘原判決
    不當，均無理由，應予駁回。
四、被告戊○○經合法傳喚無正當理由不到庭，爰不待其陳述，逕行判決。
據上論斷，應依刑事訴訟法第三百六十八條、第三百七十一條判決如主文。
本案經檢察官劉欽銘到庭執行職務。
中    華    民    國      八十九      年      五      月      十八      日
                                  臺灣高等法院臺南分院刑事第六庭
                                      審判長法官  戴    勝    利
                                            法官  徐    宏    志
                                            法官  顏    基    典
右正本證明與原本無異。
如不服本判決，應於判決送達後十日內向本院提出上訴狀，其未敘述理由者並應於提
出上訴狀後十日內向本院補提理由書（應附繕本)。
                                      法院書記官  吳    銘    添
中    華    民    國      八十九      年      五      月      十九      日
附表：
┌──┬───┬───────┬────────────────────┐
│編號│被害人│借款時間、地點│ 借    貸    金    額    及    利    息 │
├──┼───┼───────┼────────────────────┤
│ 一 │乙○○│八十六年三月間│借款三次，第一次借款二十萬元，以十天為一│
│    │      │起            │期，應給付本息二十四萬五千元，第二次借款│
│    │      │              │十四萬元，以十天為一期，本息十六萬五千元│
│    │      │              │，第三次借款十萬元，以十天為一期，本息十│
│    │      │              │二萬二千元，第一、二次借款本息均已清償，│
│    │      │              │第三次則未清償。                        │
├──┼───┼───────┼────────────────────┤
│ 二 │王安娜│八十六年三月二│第一次借款十萬元，本息共給付十三萬五千元│
│    │      │十四及同年四月│（於八十六年四月三日完全清償），第二次借│
│    │      │五日          │款十萬元，清償九萬五千元。              │
├──┼───┼───────┼────────────────────┤
│ 三 │庚○○│八十六年三、四│借款二次，第一次借款五萬元，以十天為一期│
│    │      │月間，在台南市│，應給付六萬五千元之本息。第二次借款六萬│
│    │      │火車站旁      │六千元，十天一期，應給付八萬元之本息，借│
│    │      │              │款均已清償。                            │
├──┼───┼───────┼────────────────────┤
│ 四 │曹日雄│八十六年三月、│累積借款約十萬元，每借款十萬，每日利息二│
│    │      │四月間，在台南│千元，共計給付十六萬元本息。            │
│    │      │市○道路十八號│                                        │
├──┼───┼───────┼────────────────────┤
│ 五 │陳元鈴│八十六年四、五│借款一次，金額二十萬元，借款二十萬元，十│
│    │      │月間，在台南縣│日為一期，應清償本息共計二十五萬，已清償│
│    │      │永康市○○路六│十三萬元。                              │
│    │      │八五巷四十五號│                                        │
├──┼───┼───────┼────────────────────┤
│ 六 │蔡三井│八十六年五月起│借款二次，分別為十萬元及五萬元，每借款五│
│    │      │至同年七月間，│萬元，以十五日為一期，應清償本息共計六萬│
│    │      │在高雄縣統全貨│元。二次借款本息均已清償。              │
│    │      │運公司        │                                        │
├──┼───┼───────┼────────────────────┤
│ 七 │張金洪│八十六年七月十│借款十萬元，約定十二天為一期，利息三萬。│
│    │      │五日，在台南市│                                        │
│    │      │成功路與西門路│                                        │
│    │      │口            │                                        │
├──┼───┼───────┼────────────────────┤
│ 八 │甲○○│八十七年十一月│借款三次，第一次、第二次均借十萬元，以十│
│    │      │間至八十八年一│日為一期，應清償本息均計十二萬元；第三次│
│    │      │月十四日，在台│借十五萬元，應清償本息共計十八萬元。第一│
│    │      │中市○○街二二│次、第二次借款本息均已清償，第三次則已清│
│    │      │六巷十九號    │償三萬二千元。                          │
├──┼───┼───────┼────────────────────┤
│ 九 │盧吳玉│八十七年五月七│借款三十萬，以十天為一期，應清償本息共計│
│    │枝    │日，在嘉義市保│三十六萬元。                            │
│    │      │順路二三０號  │                                        │
├──┼───┼───────┼────────────────────┤
│ 十 │辛○○│八十七年二月二│借款十五次，每借十萬元，以十日為一期，應│
│    │      │二十一日起至同│清償本息均計十二萬元，清償之利息計達十五│
│    │      │年五月十四日止│萬八千元。                              │
│    │      │，在高雄市中正│                                │
│    │      │一路十四號五樓│                                        │
│    │      │之六          │                                        │
└──┴───┴───────┴────────────────────┘
附錄法條：
刑法第三百四十五條：
以犯前條之罪為常業者，處五年以下有期徒刑，得併科三千元以下罰金。


司法院資訊處製作；財團法人民間司法改革基金會備份。
